【裁判字號】    89,台上,49
【裁判日期】    890106
【裁判案由】    殺人
【裁判全文】
最高法院刑事判決                                  八十九年度台上字第四九號
    上  訴  人  甲○○
右上訴人因殺人案件，不服台灣高等法院花蓮分院中華民國八十八年十月十二日第二
審判決（八十八年度上重訴字第三二號，起訴案號：台灣花蓮地方法院檢察署八十七
年度偵字第一六五五號），提起上訴，本院判決如左：
    主  文
上訴駁回。
    理  由
本件原判決認定上訴人甲○○係有婦之夫，於民國八十五年初結識蕭秀春，至八十六
年九、十月間起雙方交往趨於密切，為男女朋友關係，上訴人常以帶蕭秀春出國旅行
、替蕭秀春付房屋款等方式討好蕭秀春，因蕭秀春任職高雄三商人壽保險股份有限公
司（下稱三商人壽公司）擔任業務主任，常須接觸客戶，但上訴人佔有慾極強，頻干
涉蕭秀春交友，致雙方常起齟齬，感情時好時壞，蕭秀春有意對上訴人逐漸疏遠，上
訴人乃懷疑蕭秀春將移情別戀，已有同歸於盡之念。兩人於八十七年四月二十七日下
午十四時許，由蕭秀春駕駛其所有之ＹＲ三七四五號自用小客車自高雄市出發至東部
旅遊，兩人於同日二十一時許抵達花蓮，投宿於花蓮縣花蓮市○○路一之一號「美崙
大飯店」一六一一號房，並於住房登記後即乘車至花蓮市區吃宵夜。其間蕭秀春接獲
一不詳姓名男子之電話，上訴人詢問何人時，蕭秀春不耐，致上訴人引發妒恨。二人
於當天晚間二十二時三十分返回飯店，上訴人於二十三時許向飯店購買啤酒五瓶與蕭
秀春共飲，並告知未來無力再幫忙繳納房屋款，蕭秀春極為不悅，雙方有所爭吵。至
翌日凌晨一時許，二人準備就寢，上訴人向蕭秀春求歡遭拒，經一再請求，蕭秀春始
應允，但於從事性行為之際，因上訴人生殖器無法勃起，受蕭秀春言語刺激，激起上
訴人殺人決意。迨至同日凌晨四時許，上訴人趁蕭秀春酒後酣睡之際，持其於途中在
高雄市○○路上某五金行購買之料理刀一把，朝蕭秀春之頸部砍殺三刀以上（砍殺幾
刀無法確定），致蕭秀春受有頸前部一處銳器傷痕（長十五公分、寬五公分），傷口
左側有三處缺口痕，深度達頸椎，左右頸部動靜脈斷離，食道及氣管斷離，頸椎部約
有零點三公分深度傷痕（此為致命傷），並即因頸動靜脈切斷、急性貧血（大量出血
）而死亡；上訴人則於殺害蕭秀春後，書寫三封遺書後，吞服自備之安眠藥自殺未遂
。嗣於同年月二十八日十七時十分許，為該飯店人員察覺上情後報警處理，經警扣得
上開料理刀一把、遺書三封，上訴人送醫急救後，於同月二十九日晚間二十時許為警
逮獲等情，係以上訴人右開持扣案之兇刀殺害蕭秀春之事實，業據上訴人坦承不諱。
而被害人蕭秀春係因銳器傷、頸部動靜脈切斷，致急性貧血（大量出血）而死亡，其
頸前部有一處銳器傷痕，長十五公分、寬五公分，於傷口左側有三處缺口痕，推斷至
少三刀以上，深度達頸椎，左右頸部動靜脈斷離，食道及氣管斷離，頸椎部約有零點
三公分深度傷痕，為致命傷，右鎖骨部一處長八公分、寬一點七公分銳器傷痕為表淺
性，左手背部一處長六公分、寬一點三公分表淺性銳器傷痕，左手拇指第一指節一處
銳器傷痕，左大腿前部一處長二公分寬一公分瘀血痕之事實，業經檢察官督同法醫師
到場相驗屬實，製有履勘筆錄、勘驗筆錄、相驗屍體證明書、驗斷書各一份足稽（相
驗卷三十、三一、三六至四五頁）。檢察官復於八十七年四月三十日上午九時四十分
許解剖蕭秀春之屍體，製有解剖筆錄、解剖紀錄各一份附卷可憑（相驗卷五一、五六
至五九頁）。又被害人蕭秀春解剖時所取之尿液、血液、胃內容物經送台灣高等法院
檢察署法醫中心委請法務部調查局鑑驗，均含有酒精反應，其血中酒精含量已達中度
酩酊狀態，檢體中均未發現含安非他命類、嗎啡類、氰化物及其他藥毒物，陰道分泌
物中未發現有精斑存在，兇刀上所採之血液與被害人之血液相符，此有台灣高等法院
檢察署檢英醫字第六四四二號函及所附法務部調查局檢驗通知書各一份在卷可稽（偵
查卷七四至七七頁）。此外，並有警方所攝之現場照片四十九張附卷（警訊卷三十至
四一頁、相驗卷十九至二二頁），及證人即發覺此案之美崙飯店職員潘勳證言（第一
審卷七十頁）可憑。足認被害人確為上訴人持扣案兇刀殺害無疑。又被害人頸部刀傷
之數量雖不能確定，但至少有三刀以上，且因頸部之總頸動脈被砍斷，頂多十分鐘內
就一定失血死亡，且案發當天晚上被害人與上訴人並未發生性行為等情，亦經負責解
剖被害人之法醫師陳瑞璋到庭證稱甚詳（第一審卷六九頁）。上訴人趁被害人熟睡中
，以鋒銳之料理刀刺殺其頸部，且多達三刀以上，致其頸動脈及靜脈均斷裂，其下手
甚為凶殘。而以刀刺人頸部必致人死亡，為一般人所得而知，顯見上訴人殺意甚堅，
為其所憑之證據及認定之理由。而以上訴人雖辯稱：係因一時激動，心有不甘，才趁
機殺害，兇刀係出發前被害人開車載伊在高雄買來切水果用（後於偵查中之八十七年
五月二十八日起及審理時改稱因蕭秀春愛吃椰子係為剖椰子用）云云，惟上訴人於八
十五年初結識蕭秀春，至八十六年九、十月間雙方交往始趨於密切，為男女朋友關係
，因蕭秀春任職三商人壽公司擔任業務主任，常須接觸客戶，但上訴人佔有慾極強，
頻干涉蕭秀春交友，致雙方常起齟齬，感情時好時壞，蕭秀春有意對上訴人逐漸疏遠
，但上訴人曾表示如與蕭秀春無好結果，要二人同歸於盡；本次上訴人與蕭秀春係至
東部旅遊等情，為證人即蕭秀春之友林孟華（警訊卷十二頁）、陳佩儀（第一審卷二
十八頁）及被害人之姊蕭秀玲（警訊卷九頁反面）證述在案，另扣案之兇刀全長二十
九點二公分（含刀柄），刃部十七公分，寬五公分，為單刃刀，重量淨重一百十點九
三公克，刀刃部分為不鏽綱材質製造，刀柄部分為黑色電木材質，刀刃及刀柄部分均
遺有血跡等情，有驗斷書一份、照片四張在卷足稽（相驗卷四三頁反面、第一審卷一
○二、一○三頁），並經第一審法院履勘屬實，製有履勘筆錄一份可憑（第一審卷七
七頁），依其刀長及重量判斷，顯與一般切水果用之水果刀不符。上訴人就何以攜帶
此類刀旅遊之訊問，先稱係於旅途中切水果用，嗣於八十七年五月二十八日檢察官偵
訊時改稱因蕭秀春愛吃椰子，而依蕭秀春之要求購買大一點的刀子準備剖椰子用云云
（並於審理時續以此為辯）。惟上訴人就該刀之用途，所述前後已有不一，已難憑信
，且衡諸常理，水果攤商均多有代客剖切之服務，長途旅遊何需甘冒危險攜帶如此鋒
利之刀刃同行？況上訴人殺害被害人後，書寫遺書所使用之信紙、信封，及吞食之大
量安眠藥，均係此次旅遊中所先行自備，可見上訴人早有與被害人蕭秀春同歸於盡之
念，並非臨時起意甚明，於理由內詳予指駁。核上訴人所為，係犯刑法第二百七十一
條第一項之殺人罪。又上訴人曾罹患妄想症，自八十四年一月二十三日起在財團法人
長庚紀念醫院高雄分院精神科門診檢查、治療，並由家屬繼續門診取藥迄八十七年四
月十七日止，有財團法人長庚紀念醫院高雄分院長庚醫院八十七年五月八日之診斷證
明書一紙可憑（偵查卷四十頁）。且上訴人於犯案當時之精神狀態已達於精神耗弱之
程度，此經財團法人長庚紀念醫院高雄分院鑑定在案，有該分院八十八年五月七日
長庚院高字第一○八九號函附精神鑑定報告書一份可按，並經為鑑定之醫師文榮光證
述在卷，上訴人行為時之精神狀態既已達精神耗弱程度，應依刑法第十九條第二項規
定減輕其刑。因而撤銷第一審不當之科刑判決，適用刑法第二百七十一條第一項、第
十九條第二項、第三十七條第一項、第三十八條第一項第二款，並審酌上訴人智識程
度非低，與被害人並無仇恨，竟僅因男女情愛未遂己意，即預謀殺人，並於被害人對
其解除武裝熟睡無法抵抗之際，以預藏鋒利之料理刀朝被害人頸部砍殺，奪取被害人
正當青春之生命，手段極為殘忍，惡性重大；且犯後未能予被害人家屬實際補償等一
切情狀，量處無期徒刑，並依法褫奪公權終身，至扣案之料理刀一把係上訴人所有，
且供犯罪所用之物，併依法宣告沒收，經核於法尚無違誤。查原判決認定上訴人係預
謀行兇，而非臨時起意殺害被害人，且殺人手段凶殘，其認定並未違背經驗法則，亦
無所載理由矛盾可言。雖原判決事實欄漏未記載上訴人精神耗弱之事實，然此項瑕疵
並不影響於判決本旨。上訴意旨，仍執陳詞爭辯，並對原審採證認事職權之適法行使
，任意指摘，非有理由，應予駁回。
據上論結，應依刑事訴訟法第三百九十六條第一項，判決如主文。
中      華      民      國    八十九    年      一      月      六      日
                              最高法院刑事第十一庭
                                  審判長法官  莊  登  照
                                        法官  洪  明  輝
                                        法官  蔡  清  遊
                                        法官  黃  一  鑫
                                        法官  林  秀  夫
      右正本證明與原本無異
                                              書  記  官
中      華      民      國    八十九    年      一      月     十二     日


司法院資訊處製作；財團法人民間司法改革基金會備份。
